臺灣臺北地方法院刑事判決　　　　　　　　　　　　九十二年度易字第二一○○號
　　公　訴　人　臺灣臺北地方法院檢察署檢察官
　　被　　　告　甲○○
　　選任辯護人　盧國勳律師
　　　　　　　　蔡行志律師
　　　　　　　　蕭銘毅律師
右列被告因詐欺案件，經檢察官提起公訴（九十二年度偵緝字第六二○號），本院判
決如左：
    主      文
甲○○無罪。
    理      由
一、公訴意旨略以：被告甲○○（別名李運新）係設於臺北市○○街○段一之二號四
    樓「中華民國華語推展協會」（下稱華語協會）之華語老師，負責排課、接待學
    生及註冊等事宜，其與姓名、年籍不詳，綽號「陳先生」之成年男子共同基於意
    圖為自己不法所有之概括犯意，於民國九十年十一月四日，在華語協會內，藉該
    協會學員即告訴人丙○○欲辦理延期在台居留證之機會，由被告向告訴人丙○○
    及丙○○之夫乙○○佯稱：前揭「陳先生」可代告訴人丙○○辦理延期居留六個
    月，代價為新臺幣（下同）二萬元，致使告訴人乙○○、丙○○陷於錯誤，因告
    訴人丙○○不諳中文，故由告訴人乙○○出面，先於九十年十一月五日在臺北市
    ○○街一二三巷八號三樓之住處附近，交付辦理居留證延期之手續費一萬元及告
    訴人丙○○之居留證、
    開來於九十年十一月初另交付價值約兩千元之多功能電熱鍋一只與被告。嗣後「
    陳先生」於九十一年二月五日在臺北市○○路上之一家加油站直接與告訴人乙○○接洽，並另向告訴人乙○○收取剩餘之手續費一萬元，之後即無下文，告訴人
    乙○○多次聯絡請求返還
    告復聲稱需另追加二萬三千元之服務費即可辦理外僑居留證一年之延期，於九十
    一年四月下旬，被告又以電話告知已可取回告訴人丙○○之居留證、
    陳先生」相約在臺北市○○街之一家ＨＡＮＧ─ＴＥＮ服飾店前見面一事，告訴
    人乙○○依約到場後，「陳先生」將告訴人丙○○之
    乙○○時，同時又向告訴人乙○○索取額外之二萬三千元，告訴人乙○○因察覺
    告訴人丙○○之
    乙○○詳細檢查所取回之告訴人丙○○居留證，發現前揭居留證內所載之核准文
    號（ＤＡ六三二三二）、居留期限（00000000）及核印章均屬偽造後始
    知受騙而報警，為警循線查獲，因認被告涉犯刑法第三百三十九條第一項之詐欺
    取財罪嫌及同法第二百十二條之偽造特種文書罪嫌云云。
二、按犯罪事實應依證據認定之，無證據不得認定犯罪事實。又不能證明被告犯罪者
    ，應諭知無罪之判決，刑事訴訟法第一百五十四條第二項、第三百零一條第一項
    分別定有明文。次按事實之認定，應憑證據，如未能發現相當證據，或證據不足
    以證明，自不能以推測或擬制之方法，為裁判基礎（最高法院四十年台上字第八
    六號判例參照）。又認定不利於被告之事實，須依積極證據，苟積極證據不足為
    被告事實之認定時，即應為有利被告之認定，更不必有何有利之證據，復有最高
    法院三十年上字第八一六號判例可資參考。再認定犯罪事實，所憑之證據，雖不
    以直接證據為限，間接證據亦包括在內，然無論直接或間接證據，其為訴訟上之
    證明，須於通常一般之人均不致於有所懷疑，而得確信其為真實之程度者，始得
    據之為有罪之認定，倘其證明尚未達到此一程度，而有合理性懷疑之存在時，即
    無從為有罪之認定，此亦有最高法院七十六年台上字第四九八六號判例可資參照
    。告訴人之告訴，本以使被告受刑事訴追為目的，是其陳述是否與事實相符，自
    應調查其他證據，以資審認，必被害人所述被害情形，無瑕疵可擊，且就其他方
    面調查，又與事實相符，始足據為有罪判決之基礎。且告訴人之指訴，係以使被
    告判罪處刑為目的，故多作不利於被告之陳述，自不得以其指訴為被告犯罪之唯
    一證據，亦有最高法院五十二年台上字第一三○○號判例意旨、八十一年度台上
    字第三五三九號、八十四年度台上字第五三六八號裁判意旨可資參照。末按刑法
    第三百三十九條第一項詐欺取財罪之成立，以意圖為自己或第三人不法所有，以
    詐術使人將本人或第三人之物交付為要件。所謂以詐術使人交付，必須被詐欺人
    因其詐術而陷於錯誤，若其所用方法，不能認為詐術，亦不致使人陷於錯誤，即
    不構成該罪，最高法院四十六年台上字第二六○號亦著有判例可資參照。
三、本件公訴人認被告涉犯前開詐欺取財及偽造特種文書之犯行，無非以告訴人乙○○、丙○○之指訴、證人沈添富之證述、告訴人丙○○之中華民國外僑居留證正
    反面影本、外僑居留證區域代碼對照表影本、外僑居留資料查詢─明細內容顯示
    畫面、華語協會人事資料表及收據影本等為主要依據。訊據被告對其於右揭時、
    地任職華語協會時曾介紹該正確姓名年籍不詳綽號陳先生之人予告訴人乙○○認
    識，且之後自告訴人乙○○處代為收受告訴人丙○○之居留證、
    續費一萬元交予該陳先生，並自告訴人乙○○處收受多功能電熱鍋一只之事實坦
    認不諱，然堅決否認有何犯行，辯稱：乙○○於九十年十月間曾多次致電華語協
    會詢問其可否代為辦理丙○○延期居留事宜，其業已告知乙○○華語協會無法幫
    人代辦延期居留，惟此時正巧有位常到華語協會販售機票之陳先生告知其可為乙○○代辦，其因乙○○一再請求，出於好意幫忙而介紹陳先生與乙○○認識，係
    因乙○○要求方代收丙○○之居留證、
    其並要乙○○與陳先生自行聯絡，其之後並曾應乙○○之要求代墊二萬三千元予
    陳先生，陳先生才返還居留證、
四、經查：
    (一)按「被告以外之人於審判外之言詞或書面陳述，除法律有規定者外，不得作為
      證據。」、「被告以外之人於審判中有下列情形之一，其於檢察事務官、司法
      警察官或司法警察調查中所為之陳述，經證明具有可信之特別情況，且為證明
      犯罪事實之存否所必要者，得為證據：三、滯留國外或所在不明而無法傳喚或
      傳喚不到者。」，刑事訴訟法第一百五十九條第一項、第一百五十九條之三第
      三款定有明文，查告訴人丙○○自九十三年二月二日出境後未再入境，現今仍
      滯留菲律賓而無法到庭作證，業據告訴人即證人乙○○於本院審理時陳述告訴
      人丙○○人在菲律賓而無法來臺等語在卷，並有入出境查詢結果表一紙在卷可
      稽，參諸告訴人乙○○於本院審理中所稱與被告及陳先生聯絡事情都是伊本人
      與其等聯絡，告訴人丙○○沒有出面過，告訴人丙○○僅曾陪伊至加油站與陳
      先生見過一次面而已等語（見本院九十三年五月十二日審判筆錄），足認告訴
      人丙○○先前於警詢中所為之陳述並非證明犯罪事實之存否所必要，是告訴人
      丙○○先前於警詢中所為之陳述，不符合刑事訴訟法第一百五十九條之二之規
      定，顯無證據能力甚明，是辯護人主張告訴人丙○○先前於警詢中所為之陳述
      乃審判外之陳述，無證據能力，乃有理由，本院無從審酌之，先予敘明。
    (二)徵諸告訴人即證人乙○○於本院審理中所結證稱：當時伊因沒有時間，故詢被
      告可否代伊妻丙○○辦理延期居留，被告說沒有辦法，丙○○一定要回菲律賓
      ，伊一再致電拜託被告找尋友人代為辦理丙○○延期居留之事宜，被告方介紹
      陳先生為之代辦，當時伊有將丙○○之照片、
      予被告轉交陳先生，之後被告即未曾再通知伊交付款項之事，都是陳先生自己
      說的，又陳先生經伊一再聯絡要求而與伊見面時，還要伊另外再交付二萬三千
      元，伊不願意並要陳先生致電被告後，陳先生將電話交伊與被告交談，故伊在
      電話中有告知被告此情，被告答應要為伊先代出此筆款項，多日後陳先生方將
      丙○○之
      熱鍋一只予被告（見本院九十三年五月十二日審判筆錄）等情，堪認被告於介
      紹陳先生予告訴人乙○○及自告訴人乙○○處收取告訴人丙○○之居留證、護
      照、照片及手續費一萬元轉交予陳先生之行為，當無施用任何詐術甚明，且依
      本案卷證亦無從認定被告因此得有任何不法之報償或知悉該居留證內所載之核
      准文號、居留期限及核印章均屬偽造，況被告若果有與陳先生共同詐欺取財之
      意，焉可能答應先為告訴人乙○○代墊二萬三千元而要陳先生將居留證、
      等返還告訴人，是被告所辯其已告知告訴人乙○○華語協會無法代辦告訴人丙○○之延期居留，係因告訴人乙○○一再請求，基於好意幫忙方介紹陳先生為
      之代辦，其有要陳先生與告訴人乙○○自行聯絡，且其曾為告訴人乙○○代墊
      二萬三千元以使陳先生將告訴人丙○○之居留證及
      ，並非不足採信，是本之罪證有疑，利歸被告之原則，本院本應為有利於被告
      之認定。
    (三)至證人即華語協會理事長沈添富之證言，僅足以證明被告有在華語協會任職，
      且華語協會自八十九年後確已不得代辦延期居留之事宜等情；告訴人丙○○之
      中華民國外僑居留證正反面影本、外僑居留證區域代碼對照表影本、外僑居留
      資料查詢─明細內容顯示畫面等件，僅足以證明陳先生所交付之居留證內所載
      之核准文號、居留期限及核印章確均屬偽造之事實，而華語協會人事資料表亦
      僅足以證明被告任職於華語協會之期間耳，再收據影本一紙亦僅足以證明被告
      業已將代陳先生收取之一萬元手續費暨多功能電子鍋返還告訴人乙○○之情，
      惟上揭證據均無足證明被告確有對告訴人乙○○、丙○○基於為自己不法所有
      之意圖而為施用詐術之行為，或與陳先生有詐欺取財及偽造核准文號、居留期
      限、核印章之犯意聯絡及行為分擔而有應論以共犯之情形，是自不得憑此認定
      被告涉有公訴人所指之犯行。
五、綜上各節，勾稽觀之，既無法證明被告確有基於為自己不法所有之意圖而對告訴
    人乙○○、丙○○為施用詐術之行為，或與陳先生有詐欺取財及偽造核准文號、
    ，當足採信。此外，本院復查無其他積極證據足資證明被告有前揭公訴人所起訴
    之詐欺取財及偽造特種文書之犯行，揆之前揭說明，本院自難僅憑告訴人乙○○
    之指訴、證人沈添富之證述、告訴人丙○○之中華民國外僑居留證正反面影本、
    外僑居留證區域代碼對照表影本、外僑居留資料查詢─明細內容顯示畫面、華語
    協會人事資料表及收據影本等，遽論被告確有公訴人所指之犯行，不能證明其犯
    罪，自應依法諭知被告無罪之判決。
據上論斷，應依刑事訴訟法第三百零一條第一項，判決如主文。
本案經檢察官呂俊儒到庭執行職務
中　　　華　　　民　　　國　　九十三　　年　　　六　　　月　　　十六　　日
                                    臺灣臺北地方法院刑事第十庭
                                        審判長法  官  廖紋妤
                                              法  官  劉煌基
                                              法  官  黃紹紘
如不服本判決，應於判決送達後十日內，向本院提出上訴狀。
右正本證明與原本無異。
                                              書記官  劉新怡
中　　　華　　　民　　　國　　九十三　　年　　　六　　　月　　　十六　　日
